【裁判字號】    99,交聲,76
【裁判日期】    991029
【裁判案由】    違反道路交通管理處罰條例聲明異議
【裁判全文】
臺灣新竹地方法院交通事件裁定          99年度交聲字第76號
移送機關即
原處分機關  交通部公路總局新竹區監理所新竹市監理站
異  議  人
即受處分人  乙○○
上列異議人因違反道路交通管理處罰條例案件，對於交通部公路
總局新竹區監理所新竹市監理站民國99年1月22日所為之竹監新
四字第裁51-E00000000號裁決處分，聲明異議，本院裁定如下：
    主  文
原處分撤銷。
乙○○汽車駕駛人駕駛汽車肇事，無人受傷或死亡且車輛尚能行
駛，而不儘速將車輛位置標繪移至路邊，致妨礙交通，處罰鍰新
臺幣陸佰元。
    理  由
一、按受處分人，不服主管機關所為之處分，得於接到裁決書之
    翌日起20日內，向管轄地方法院聲明異議；又交通法庭認為
    聲明異議有理由或聲明異議雖無理由而原處分不當或違法者
    ，應以裁定將原處分經聲明異議部分撤銷，並自為裁定，道
    路交通管理處罰條例第87條第1項、道路交通案件處理辦法
    第20條前段分別定有明文。次按汽車駕駛人駕駛汽車肇事，
    無人受傷或死亡且車輛尚能行駛，而不儘速將車輛位置標繪
    移至路邊，致妨礙交通者，處新臺幣（下同）600元以上1,8
    00元以下罰鍰，道路交通管理處罰條例第62條第2項亦規定
    甚明。
二、原處分意旨略以：異議人即受處分人乙○○於民國98年11月
    16日晚上7時20分許，駕駛車牌號碼4751-VW號自用小客車，
    在新竹縣芎林鄉○○路387號前，因汽車駕駛人駕駛汽車肇
    事，無人受傷或死亡而未依規定處置，為新竹縣政府警察局
    橫山分局芎林分駐所警員甲○○依法逕行舉發，並填掣竹縣
    警交字第E00000000號舉發違反道路交通管理事件通知單（
    下稱違規通知單），異議人於應到案日期98年12月1日至郵
    局繳款，惟因本件違規不得採網際網路、語音轉帳、郵繳或
    向委託代收之機構繳納罰鍰，需至應到案處所聽候裁決（違
    規通知單之勾選有誤），而遭郵局人員拒絕，異議人遂於翌
    日即98年12月2日向原處分機關提出申訴，經原處分機關即
    交通部公路總局新竹區監理所新竹市監理站（下稱新竹市監
    理站）函詢原舉發單位調查之結果，仍認異議人有前揭違規
    行為，遂於99年1月22日以竹監新四字第裁51－E00000000號
    違反道路交通管理事件裁決書，依道路交通管理處罰條例第
    62條第1項之規定，裁處異議人罰鍰1,000元。
三、聲明異議意旨略以：伊於98年11月16日晚上7時20分許，開
    車行經新竹縣芎林鄉○○路387號前，從縣議員劉展源競選
    鄉長總部突然衝出一部車輛，車號6110-MY，在雙黃線迴轉
    ，伊車緊急踩煞車，後車車號0433-FU追撞，造成伊車後行
    李箱凹陷，0433-FU車主隨即衝出將車輛6110-MY攔下，但61
    10-MY車主卻強勢駛離，競選總部內有橫山派出所警員協助
    處理事故，約5分鐘之後，距離200公尺的芎林分駐所接替處
    理相關車禍事件。伊對罰單違規事實有異議：該項汽車駕駛
    人駕駛汽車肇事無人受傷或死亡而未依規定處置，伊提出幾
    點異議：
(一)、事故當時下雨，伊車後行李箱凹陷卡死，無法標示劃線，也
    無法取出三角架，現場有橫山派出所員警協同處理，完全按
    照員警處置辦理。
(二)、車禍起因點是6110-MY車輛，伊有將車輛號碼交給橫山派出
    所及芎林分駐所警員，警員也有將車輛號碼抄下，此次車禍
    肇事兩方都是受害者，縣議員劉展源服務處車輛不罰，反而
    受害車輛被人民保姆開罰，對小老百姓矯枉過正，不合於法
    理。
(三)、伊為此次事故，車輛維修10日，因為從事業務工作、代步、
    服務客戶，賴以維生，雖然1,000元罰款不多，但伊遵守交
    通規則，也是這次事故的受害者，為了申訴、及社會公義，
    已經前往新竹區監理所3次，並耗費時間與心力，但求公平
    合理，為此，爰依法聲明異議等語。
四、經查：
(一)、異議人乙○○雖於違規通知單所載應到案日期之翌日即98年
    12月2日始至原處分機關提出申訴，惟異議人係依據違規通
    知單上勾選「得採網際網路、語音轉帳、郵繳或向委託代收
    之機構繳納罰鍰」等語而於應到案日期即98年12月1日至竹
    北六家郵局繳納罰鍰，乃因本件違規不得至郵局繳款，需至
    應到案處所聽候裁決而遭郵局人員拒絕，異議人始於應到案
    日期之翌日向原處分機關提出申訴，此有本院公務電話紀錄
    表、竹北六家郵局之拒絕繳款證明及原處分機關99年1月14
    日竹監新字第0992400046號函附卷可稽（見本院卷第64至66
    頁），是尚不得將舉發員警在違規通知單上之錯誤勾選，致
    異議人無法在應到案日期前向原處分機關提出申訴之不利益
    歸責於異議人，是異議人既於應到案日期即98年12月1日就
    本件違規事由有所主張，即應視為其已在應到案日期前提出
    申訴，合先敘明之。
(二)、異議人有於前揭時間，駕駛車牌號碼4751-VW號自用小客車
    ，行經新竹縣芎林鄉○○路387號前，與案外人丙○○駕駛
    之車牌號碼0433-FU號自用小客車發生追撞之交通事故一節
    ，除據異議人自承在卷，核與證人即車牌號碼0433-FU號自
    用小客車之駕駛人丙○○於本院調查時證述2車發生交通事
    故之情節大致相符（見本院卷第53頁反面），並經證人即到
    場處理之新竹縣政府警察局橫山分局芎林分駐所警員甲○○
    於本院調查時證述綦詳（見本院卷第55頁），且有新竹縣政
    府警察局橫山分局99年3月8日竹縣橫警交字第0998000540號
    函暨其所附A3類交通事故調查報告表、道路交通事故現場圖
    、現場照片等附卷可稽（見本院卷第19、22、23、27至29頁
    ），此部分之事實堪可認定。
(三)、按道路交通管理處罰條例第62條第2項規定之意旨，乃在於
    輕微車禍事故（無人受傷或死亡且車輛尚能行駛）發生時，
    為於保全車禍事故證據及迅速回復交通順暢2要求間，取得
    兼顧及平衡之結果所設。徵諸證人丙○○於本院調查時具結
    證述：那天是下雨天，伊行車距離不夠，前面那台車迴轉即
    異議人所說的競選總部的車輛，伊就撞到異議人的車，伊下
    車攔住迴轉的車，異議人下車也幫忙攔，下來之後，競選總
    部的人叫迴轉車趕快走，異議人就抄下迴轉車車牌，之後警
    察處理伊跟異議人發生車禍的現場，以最基本的量公里的距
    離，就是現場道路距離及標示伊跟異議人車子停放的位置，
    處理完之後，伊和異議人就跟警察一起回派出所，那是雙線
    道車子蠻多的，伊的車向只有1道，當時後面很多車，後面
    的車會因為伊和異議人發生車禍後沒有將車子移到路邊而影
    響通行，如果跟伊同方向後面的車要通過，只能逆向而行等
    語（見本院卷第54頁），及證人甲○○於本院調查時結證稱
    ：「（你是怎麼樣知悉本件交通事故而到現場處理？）那天
    交通事故是我們分局的長官路經發現，用無線電叫我和另一
    同事去處理。」、「（你到場處理的經過，請敘述。）我到
    場由另一位同事去拍照以及蒐集證件，我負責畫線並請雙方
    移置車輛，後來一起到派出所去。」、「（當時該路段的交
    通流量如何？）壅塞。我到達現場是用逆向的方式，雙向都
    塞車。因為那邊是雙黃線，擋一邊，另一邊也會造成堵塞，
    且當天有下雨。」、「（你到場時，發生交通事故的車輛有
    無移置路邊？）沒有。」、「（與發生交通事故車輛的其他
    同方向的車輛可否通行？）無法。」、「（該路段的道路寬
    度很寬嗎？）一線道約三米六、七而已。」等語詳為勾稽（
    見本院卷第55頁），異議人於車禍發生後，並非立即嘗試標
    繪車輛位置，亦無報警之舉動，反係著眼於肇事原因未明，
    未實際與異議人之車輛發生碰撞之其他車輛上，而無視於該
    路段將因異議人之車輛佔據車道而造成堵塞之情，應屬明確
    ，異議人此舉已與道路交通管理處罰條例第62條第2項規定
    之立法目的相悖，果異議人若認其他車輛對於本件交通事故
    之發生亦有過失，自可抄下該部車輛之車號後告知到場處理
    之員警，由警察機關調查後認定肇事責任之歸屬，方為正辦
    ，不得執此而偏廢回復交通順暢之要求，異議人辯稱：為了
    攔阻其他肇事車輛而未及標繪汽車位置，並將車輛移置路邊
    云云，應係本末倒置之舉，無足憑採。
(四)、異議人固辯稱：當時下雨無法標示劃線云云。按法律課予肇
    事人於汽車肇事後應將相關位置標明後，即將汽車移置路邊
    ，主要目的在減少道路上其他用路人對道路使用之妨礙。肇
    事人能否以適當之方式，加以標繪肇事相關位置，僅為保留
    存相關肇事責任釐清之證據，縱其未為標繪或無法標繪，仍
    應將車輛移至路邊，以避免對交通秩序之妨礙。查異議人自
    承肇事後未予標繪汽車位置等情，復未提出曾試圖以粉筆或
    白色噴漆或石頭或其他可在地面上留存一定記號之物品標繪
    肇事後汽車位置而遭雨水沖刷滅失之證據供本院審酌，尚不
    得以天候等因素而據以免責，縱認本件異議人確係因下雨致
    客觀上無法標繪車輛位置，揆諸該條之立法目的，為求儘速
    回復道路交通，異議人仍有義務立即以拍照或報警處理等有
    效方式保全證據後，迅速將車輛移至路邊，此情並經證人甲
    ○○證述：當時是後面追撞，肇因明確，即使先把車輛移至
    路邊，伊仍可繪製案發的現場圖，只要拍照即可，有現場照
    片，保險公司就可以處理等語明確（見本院卷第55頁反面）
    ，是異議人上開辯解，尚難採信。從而，異議人有駕駛汽車
    肇事，無人受傷或死亡且車輛尚能行駛，而不儘速將車輛位
    置標繪移置路邊，致妨礙交通乙情，彰彰甚明。
(五)、末按道路交通管理處罰條例第62條第1項規定所稱「依規定
    處置」，應指依道路交通事故處理辦法第3條第4款「不得任
    意移動肇事車輛及現場痕跡證據。但無人傷亡且車輛尚能行
    駛，或有人受傷且當事人均同意移置車輛時，應先標繪車輛
    位置及現場痕跡證據後，將車輛移置不妨礙交通之處所」，
    及第5款「通知警察機關。但無人受傷或死亡且當事人當場
    自行和解者，不在此限」。查異議人固未依道路交通事故處
    理辦法第3條第4、5款之規定標繪車輛位置並移置車輛並通
    知警察機關等情，已如前述，然本件交通事故並無人受傷或
    死亡，且異議人及證人即與其發生交通事故之駕駛人丙○○
    均於員警到場時表明願自行處理息事，請求警方免予處理，
    此觀卷附A3類道路交通事故調查報告表類型欄勾選「息事案
    件：本案無人受傷毀損輕微，當事人均願自行處理息事，請
    求警方免予處理」及證人甲○○於99年3月25日出具之職務
    報告記載「該件為無人傷亡輕微車損且雙方車輛皆能行駛，
    該路段於該時段為交通繁忙時段，雙方肇事後並無標繪移置
    路邊造成堵車」等語明確（見本院卷第22、34頁），即與道
    路交通管理處罰條例第62條第1項應予科處罰鍰之構成要件
    未合，證人甲○○並於本院調查時證述：可能當初看錯或怎
    麼樣，伊覺得本件違規情形應該以道路通管理處罰條例第62
    條第2項處罰等語屬實（見本院卷第56頁）。
五、綜上，原處分機關未予辨明依道路交通管理處罰條例第62條
    第1項、第2項處罰之構成要件，逕依該條例第62條第1項之
    規定，裁處異議人罰鍰1,000元，實有未洽，異議人之異議
    雖無理由，然原處分既有不當，自應由本院將原處分撤銷，
    依道路交通管理處罰條例第62條第2項之規定，自為裁處如
    主文第2項所示，以資適法。
據上論斷，應依道路交通案件處理辦法第20條前段，裁定如主文
。
中    華    民    國    99    年    10    月    29    日
                  交通法庭    法  官  蔡欣怡
如不服本裁定，應於裁定送達後5日內向本院提出抗告狀。
以上正本證明與原本無異。
中    華    民    國    99    年    10    月    29    日
                              書記官  曾柏方

司法院資訊處製作；財團法人民間司法改革基金會備份。
